臺灣高等法院刑事判決　　　　　　　 100年度上易字第2612號
上　訴　人　臺灣台北地方法院檢察署檢察官
被　　　告　陳維山
上列上訴人因被告傷害案件，不服臺灣台北地方法院100年度易
字第1147號，中華民國100年10月21日第一審判決（聲請簡易判
決處刑案號：臺灣台北地方法院檢察署100年度偵字第4705號）
，提起上訴，本院判決如下：
    主  文
上訴駁回。
    理  由
一、檢察官聲請意旨略以：被告陳維山於民國99年12月20日19時
    許，在台北市○○區○○街583巷1弄4號住處前，因不滿告
    訴人蔣韻泰指責其亂踢垃圾，竟基於傷害人身體之犯意，持
    棍棒毆打告訴人之頭部，致告訴人受有頭部外傷及頭皮撕裂
    傷等傷害。因認被告涉犯刑法第277條第1項之傷害罪嫌。
二、證據能力部分
    按刑事訴訟法基於證據裁判主義及嚴格證明法則，明定得以
    作為認定犯罪事實存否之依據者，以有證據能力之證據為限
    。而「傳聞排除法則」中所謂被告以外之人於審判外之陳述
    無證據能力，係針對證據目的在於證明犯罪事實爭點（issu
    e on fact）之證據資格而言，若證據之目的僅係作為「彈
    劾證據憑信性或證明力」之用（issue on credibility），
    旨在減損待證事實之成立或質疑被告或證人陳述之憑信性者
    ，其目的並非直接作為證明犯罪事實成立存否之證據，則無
    傳聞排除法則之適用，此即英美法概念所稱「彈劾證據」（
    impeachment evidence），日本刑事訴訟法第328條亦已就
    此項「彈劾證據」予以明文規定，基於刑事訴訟發現真實及
    公平正義之功能，於我國刑事訴訟上亦應有其適用。故於審
    判期日證人所為陳述與審判外之陳述相異時，仍可提出該證
    人先前所為自我矛盾之陳述，用來減低其在審判時證言之證
    明力，此種作為彈劾證據使用之傳聞證據，因非用於認定犯
    罪事實之基礎，不受傳聞法則之拘束。因此，被告以外之人
    於審判外之言詞或書面陳述，雖不得以之直接作為證明犯罪
    事實存否之證據，但非不得以之作為彈劾證據，用來爭執或
    減損被告、證人或鑑定人陳述之證明力（最高法院98年度臺
    上字第2079號、第2896號、第4029號判決參照）。本件判決
    以下所引有關上揭被告以外之人於審判外之言詞及書面陳述
    ，均非直接證明犯罪事實存否之證據，依前開判決意旨，皆
    不受證據能力規定及傳聞法則之限制，合先敘明。
三、按犯罪事實應依證據認定之，無證據不得認定犯罪事實；不
    能證明被告犯罪或其行為不罰者，應諭知無罪之判決，刑事
    訴訟法第154條第2項、第301條第1項，分別定有明文。復按
    認定不利於被告之事實，須依積極證據，苟積極證據不足為
    不利於被告事實之認定時，即應為有利於被告之認定，更不
    必有何有利之證據，最高法院30年上字第816號判例可資參
    照。末按，告訴人之告訴，係以使被告受刑事追訴為目的，
    其指訴是否與事實相符，仍應調查其他證據，以資審認，必
    被害人所述被害情形，無瑕疵可擊，且就其他方面調查，又
    與事實相符，始足據為有罪判決之基礎。刑事訴訟法第161
    條第1項規定：檢察官就被告犯罪事實，應負舉證責任，並
    指出證明之方法；因此，檢察官對於起訴之犯罪事實，應負
    提出證據及說服之實質舉證責任。倘其所提出之證據，不足
    為被告有罪之積極證明，或其指出證明之方法，無從說服法
    院以形成被告有罪之心證，基於無罪推定之原則，自應為被
    告無罪判決之諭知，最高法院30年上字第816號、76年台上
    字第4986號、92年台上字第128號判例意旨足資參照。再按
    告訴人之告訴，係以使被告受刑事訴追為目的，是其陳述是
    否與事實相符，仍應調查其他證據以資審認；而被害人之陳
    述如無瑕疵，且就其他方面調查又與事實相符，固足採為科
    刑之基礎，倘其陳述尚有瑕疵，而在未究明前，遽採為論罪
    科刑之根據，即難認為適法，最高法院52年臺上字第1300號
    、61年臺上字第3099號判例意旨可資參照。
四、檢察官認被告涉犯上開傷害罪嫌，係以：告訴人之指訴、驗
    傷診斷書、案發到場處理員警撰寫之職務報告為主要論據。
    訊據被告陳維山固然坦承99年12月20日告訴人有來敲家門之
    事實，惟堅詞否認有何檢察官所指之傷害犯行，辯稱：「當
    天是蔣韻泰喝酒完之後要打伊，伊就報警了，蔣韻泰說自己
    要在那邊等，後來自己坐下去坐不穩跌倒撞到頭，第二次蔣
    韻泰回來之後，又拿高爾夫球桿在那邊罵，要伊出來要打斷
    伊的腿，伊在家抱小孩不敢出門，所以伊又報警一次，當天
    伊總共報案二次，蔣韻泰受傷是在這二次報警中間發生的事
    情，伊並沒有打告訴人。」等語。經查：
  (一)告訴人蔣韻泰於99年12月20日因受有頭部外傷及頭皮撕裂傷
    之傷害，至臺北醫學大學附設醫院急診就診，據護送告訴人
    就醫之救護分隊隊員告知告訴人可能係遭酒瓶打傷，此有臺
    北醫學大學附設醫院100年7月5日校附醫歷字第1000003849
    號函及檢附之台北市政府消防局救護紀錄表、急診病歷、急
    診護理評估紀錄、急診護理紀錄單及診斷證明書在卷可參（
    見偵查卷第14頁、原審卷第25至31頁）。
  (二)證人即告訴人蔣韻泰雖於原審結證稱：「當天喝了點酒去看
    我父親，我看到被告在吳興街583巷1弄4號門口，因為之前
    被告垃圾往我父親那邊丟，就與被告發生口角，被告右手就
    拿不明物往我的頭打下去，我沒有看清楚被告是從哪裡拿東
    西打我的頭左後腦勺的部位，因為當時燈光很暗，後來我整
    個人就趴在地上，我的頭部都冒血了，我人就不知道了，等
    我醒來，我就是在北醫急診了。被打當時我是面對著被告站
    著稍微有點偏右，當時我喝了點酒，有點不清醒，我人不清
    楚，那時候我已經站不穩，被告就直接往我的頭打下去，我
    與被告身材差不多高。」等語（見原審卷第57頁至第58頁背
    面），指證被告持不明物毆傷其頭部。惟觀諸告訴人之歷次
    陳述，先於警詢時指稱：「因為之前被告有在我家門口丟過
    垃圾，我看到他時就對他說：麻煩你不要在我家門口丟垃圾
    ，被告就回答：我想怎樣就怎樣，之後我就和被告發生口角
    ，被告就突然拿著不明物品打我的頭。」等語（見偵查卷第
    4頁），於偵查中證稱：「我因為喝了點酒，當時就跟被告
    起口角衝突，應該也是為了丟垃圾的事情，吵了幾句我就要
    走了，結果被告就拿一根黑黑的東西敲我的後腦，我就昏倒
    了。」等語（見偵查卷第22頁），於原審審理時證稱：「那
    天我喝得很醉，為什麼會發生口角我現在不太記得了，當時
    被告向我說什麼話或是我向被告說什麼話我現在都不記得了
    。」等語（見原審卷第58頁），告訴人雖均指證其遭被告持
    不明物品毆打頭部，惟其亦自承當日飲酒酒醉，對於兩人衝
    突之原因及過程均已無法詳敘，然被告何以突然動手傷害告
    訴人？告訴人何以對於爭執衝突經過不復記憶，而唯獨記得
    被告持長條物攻擊之前後經過？均屬有疑。況被告已60歲，
    告訴人較被告年輕12歲，在兩人面對面之情形下，縱然告訴
    人酒醉步伐不穩，實難想像被告得以輕易地以右手持物品攻
    擊打到告訴人左後腦部位，故告訴人之證言已有可疑。
  (三)又被告確於99年12月20日晚間8時18分許撥打110報案，表示
    現場酒醉鬧事，有臺北市政府警察局指揮中心受理110報案
    紀錄單在卷可參（見偵查卷第33頁），核與被告供稱係其報
    警等語相符。而證人即案發時到場處理之員警林鵬飛於原審
    結證稱：「當時我跟員警謝昌軒到達吳興街583巷1弄4號，
    看到有人頭上有流血，有用毛巾壓著，被告在旁邊，有點像
    是隨侍在側的感覺，我們就問被告發生什麼事情，被告就說
    告訴人跌倒撞到路邊，導致他頭流血，當時告訴人說是被被
    告打的，被告則說是告訴人自己跌倒的，告訴人身上有濃厚
    的酒味而且有流血，不肯就醫，我們就勸他先去看醫生，再
    來提告訴，後來告訴人就上救護車就醫了。在現場沒有看到
    空的酒瓶或是破碎的酒瓶。之後我們在同一個現場處理多次
    糾紛，那天晚上第二次是告訴人在北醫就醫時，那邊報案說
    告訴人有發酒瘋，第三、四次，有一次是報案說有人持刀，
    我們到現場，也沒有看到持刀的情事，只有看到告訴人在被
    告家門口叫囂。」等語（見原審卷第40至42頁），復有到場
    處理之員警謝昌軒及林鵬飛職務報告及臺北市政府警察局信
    義分局員警工作紀錄簿在卷可參（見偵查卷第27至29、35至
    36頁），佐以被告於原審審理時供稱：「告訴人一直撞門，
    我說我要報警，他說你報警啊，他說他要坐著等警察來，是
    告訴人自己喝醉酒之後東倒西歪，他就倒退幾步，說要坐著
    等，後來沒有坐好就往後仰，就撞到蔣韻泰他們家中屋簷下
    的地板，告訴人就說他受傷，我就叫救護車來，後來警察就
    到場了，我拿毛巾給蔣韻泰止血。」等語（見原審卷第16頁
    背面），並於本院準備程序時提出現場照片5張為證（附於
    本院卷）。顯見99年12月20日當日晚上確係被告向臺北市政
    府警察局指揮中心報案，員警亦有前往到場處理，於現場告
    訴人以毛巾包住傷部，並表示遭被告打傷，被告則當場否認
    ，表示告訴人係自己跌倒，且依被告提出之照片可知，案發
    現場地面係石頭地面，質地堅硬，一般人若跌倒頭部撞地，
    確有受傷出血之可能，況警方當場並未發現告訴人所指之被
    告攻擊其之酒瓶，實不足僅以告訴人之指述，即遽認被告有
    傷害告訴人之行為。
  (四)復依卷附告訴人提出之臺北醫學大學附設醫院診斷證明書之
    記載，告訴人除頭部外傷及頭皮撕裂傷外，並無其他傷勢，
    有前揭診斷證明書在卷可佐（見偵查卷第14頁），經原審依
    職權向臺北醫學大學附設醫院函詢是否得依告訴人傷勢判斷
    造成之原因，經該院回覆：「告訴人傷勢無法辦別為外物打
    傷或因跌倒撞到外物導致。」等語，有臺北醫學大學附設醫
    院函文在卷可參（見原審卷第25頁），而依證人林鵬飛於原
    審結證稱：「當時告訴人有喝酒，全身都是酒味，行走的狀
    態會晃，我攙扶他上救護車，因為是在巷弄裡面，救護車的
    部份，是以擔架移過來，我與另一個學長把蔣韻泰扶著上擔
    架，感覺上他會晃」等語（見原審卷第42頁），告訴人亦自
    承當日喝得很醉（見原審卷第58頁），則告訴人於酒醉行走
    不穩的情況下，被告辯稱告訴人當日係因酒醉步態不穩而跌
    倒等語，亦不無可能。
  (五)又被告雖曾有意與告訴人和解，而於警詢及偵查供稱：「因
    為告訴人一直來騷擾我，他是在地人，伊是出外人，租人家
    的房子，伊只是賣菜的，怕麻煩，想花錢消災，所以願意賠
    償告訴人。」等語（見偵查卷第7頁至第8頁、第22頁），惟
    一般人願意和解之動機不一，亦有可能如被告所言僅為息事
    寧人，尚不能以被告曾有和解意願，即遽以推論被告有傷害
    告訴人之行為，而以此為對被告不利之判斷。
五、綜上所述，本件告訴人指述內容為單一指訴且存有瑕疵，告
    訴人所提診斷證明書亦無從證明其傷勢確由被告所造成，尚
    難確認被告有上開傷害犯行，此外，復查無其他積極證據足
    認被告確有檢察官所指之傷害犯行，揆諸首揭規定及說明，
    應認不能證明被告犯罪。
六、原審同此認定，認不能證明被告犯罪而諭知無罪，核無不合
    。檢察官上訴意旨略以：「告訴人之傷勢應非單純跌倒所致
    ，原審未於案發同樣時間至現場履勘是否可以清楚詳見被告
    所稱其親見告訴人受傷經過。」等語，指摘原判決不當。然
     查：原審已詳敘其證據方法與待證事實之關係，及何以認
    定被告並無檢察官所指傷害犯行之理由，而本院對於卷內訴
    訟資料，復已逐一剖析，參互審酌，仍無從獲得被告有刑法
    277條第1項之傷害犯行之有罪心證，業如上述，既不能證明
    被告陳維山涉有前揭傷害犯行，自難率以該罪相繩，檢察官
    未提新事證，猶執前詞上訴，尚難採信，是檢察官之上訴為
    無理由，應予駁回。
據上論斷，應依刑事訴訟法第368條，判決如主文。
本案經檢察官彭南雄到庭執行職務。
中    華    民    國    100    年    12    月    15   日
                  刑事第十七庭  審判長法  官  王炳梁
                                      法  官  周明鴻
                                      法  官  黃雅芬
以上正本證明與原本無異。
不得上訴。
                                      書記官  鄭雅云
中    華    民    國   100    年    12    月    15    日